【裁判字號】    97,勞上,37
【裁判日期】    971021
【裁判案由】    給付退休金
【裁判全文】
臺灣高等法院民事判決                  97年度勞上字第37號
上  訴  人  甲○○
訴訟代理人  陳淑芬律師
            陳曉祺律師
上  訴  人  中華電視股份有限公司
法定代理人  丙○○
訴訟代理人  乙○○
上列當事人間給付退休金事件，上訴人對於中華民國96年12月27
日臺灣臺北地方法院94年度勞訴字第83號第一審判決提起上訴，
本院於民國97年9 月30日言詞辯論終結，判決如下：
    主  文
原判決關於駁回甲○○後開第二項之訴部分及該部分假執行聲請
，暨命甲○○負擔訴訟費用之裁判均廢棄。
中華電視股份有限公司應再給付甲○○美金萬壹仟元，及自民
國九十四年四月十六日起至清償日止按年息百分之五計算之利息
。
中華電視股份有限公司之上訴駁回。
第一審關於命甲○○負擔訴訟費用部分，及第二審訴訟費用關於
甲○○上訴部分，由中華電視股份有限公司負擔。
第二審訴訟費用關於中華電視股份有限公司上訴部分，由中華電
視股份有限公司負擔。
本判決第二項所命給付，甲○○如以新台幣拾貳萬捌仟元供擔
保，得假執行。但中華電視股份有限公司以新台幣玖拾捌萬伍仟
元供擔保後，得免為假執行。
    事實及理由
一、甲○○起訴主張：伊原為香港時報編輯，兼職為中華電視股
    份有限公司（以下稱中華電視公司）報導台港澳新聞，論件
    計酬，兩造間成立承攬契約。嗣自民國（下同）78年4 月1
    日起經中華電視公司僱用，專職擔任駐香港特派員，兩造間
    成立僱傭契約（以下稱系爭僱傭契約），以中華民國法律為
    準據法。迄93年10月間，中華電視公司表示將於93年12月1
    日裁撤香港新聞中心，伊乃依中華電視公司制定之員工退休
    辦法（以下稱系爭退休辦法）第6條第2項規定，於93年11月
    16日自請退休，計伊之工作年資15年7 個月，依系爭退休辦
    法第10條規定，退休金基數31個，按伊於退休前六個月之月
    平均工資美金2,500 元計算，中華電視公司應給付伊退休金
    美金77,500元，但中華電視公司拒付，為此本於系爭僱傭契
    約，請求中華電視公司給付伊美金77,500元，及自起訴狀繕
    本送達中華電視公司之翌日（即94年4 月16日）起至清償日
    止按年息5%計算之利息，伊並願供擔保，請准宣告假執行等
    語。
二、中華電視公司以：兩造間契約關係應適用香港法律；甲○○
    兼職香港特約記者，其正職係香港時報副刊編輯，故甲○○
    非伊之編制內員工（專任員工），不適用系爭退休辦法；伊
    未為甲○○投保勞工保險、全民健康保險，甲○○執行業務
    亦不受伊指揮監督，兩造間不存在僱傭契約關係等語，資為
    抗辯。
三、原審判命中華電視公司應給付甲○○美金46,500元，及自94
    年4 月16日起至清償日止按年息5%計算之利息，並為附條件
    之准、免假執行宣告，駁回甲○○其餘之訴及假執行聲請。
    兩造各就敗訴部分提起上訴，甲○○之上訴聲明為：(一)原判
    決不利於甲○○部分廢棄；(二)中華電視公司應再給付甲○○
    美金31,000元，及自94年4 月16日起至清償日止按年息5%計
    算之利息；(三)願供擔保，請准宣告假執行。中華電視公司之
    上訴聲明為：(一)原判決不利於中華電視公司部分廢棄；(二)上
    開廢棄部分，甲○○在第一審之訴及假執行之聲請均駁回。
    甲○○之答辯聲明為：駁回中華電視公司之上訴。中華電視
    公司之答辯聲明則為：(一)駁回甲○○之上訴；(二)如受不利判
    決，願供擔保，請准免為假執行。
四、關於兩造間契約關係性質之爭點，論述如下：
  (一)中華電視公司陳稱甲○○持有英國護照，非中華民國國民等
    語，為甲○○所不爭執，堪信為真正，是系爭契約屬涉外民
    事事件。又甲○○主張：依香港澳門關係條例第38條、涉外
    民事法律適用法第6 條規定，兩造間契約之成立要件及效力
    ，適用中華民國法律等語，為中華電視公司所不爭執（見本
    院卷第88頁反面），堪予憑採。
  (二)按稱僱傭者，謂當事人約定，一方於一定或不定之期限內為
    他方服勞務，他方給付報酬之契約，民法第482 條定有明文
    。又僱傭契約係以受僱人給付勞務本身為目的，非以勞務之
    結果為目的，僱用人支付受僱人之報酬並非針對勞務之成果
    ，而係勞動本身之對價，僱用人對受僱人之勞動力處分享有
    指揮監督權，即受僱人應於僱用人之指揮監督下提供勞務給
    付，而具有從屬性。是判斷勞務給付契約是否屬於僱傭契約
    ，應綜合觀察勞動者所受領之工資是否具有勞務對價性，及
    勞動者是否在僱主之指揮監督下勞動定之，且後者之判斷基
    準包括：1.勞動者對僱主所為工作指示無拒絕之自由，2.勞
    動者之業務遂行方法及內容須接受僱主之指揮命令，4.勞動
    者之工作時間、場所須受僱主之指定、管理，5.勞動者提供
    勞動不具有代替性等情狀。
  (三)甲○○原為香港時報副刊編輯，自76年11月間起兼任中華電
    視公司駐香港新聞特派員，負責台港澳地區新聞報導工作，
    論件計酬，兩造間成立承攬契約。嗣中華電視公司以原聘請
    之駐港記者江素惠兼任中國時報香港辦事處主任，無法全力
    為中華電視公司採訪香港新聞為由，增聘甲○○為駐港記者
    ，自78年4 月1 日起按月固定支薪，攝影師、攝影機等雜支
    費用實報實銷，有中華電視公司提出之履歷表、擬辦單可稽
    （原審卷第15、66至68頁），為兩造所不爭執，堪予採信。
    甲○○原係本於承攬契約為中華電視公司提供勞務，並於工
    作完成時，按件收取報酬，即該契約係以甲○○所提供勞務
    之結果為目的，中華電視公司支付報酬亦係針對勞務之成果
    ，且中華電視公司不另支付甲○○因完成工作所生雜支費用
    （即提供作業工具）之模式，經兩造合意自78年4 月1 日起
    變更為由中華電視公司按月支付定額報酬予甲○○，而不以
    工作完成及其數量核計報酬數額，即契約改以甲○○所提供
    勞務本身為目的，中華電視公司支付報酬亦變更為甲○○勞
    動力之對價，且由中華電視公司提供甲○○為完成工作所需
    之人力、設備及雜支費用之模式，顯已不再具有承攬性質，
    而具有僱傭契約之「勞務對價性」內涵。
  (四)甲○○主張：中華電視公司實施節約緊縮政策，於80年2 月
    1 日通告事務採購須事先經公司同意、擬定採訪計劃須事先
    預估經費，經公司同意後進行採訪、僱用及支付攝影助理人
    員酬勞須經公司同意、誤餐費、停車費、加油費須註明採訪
    事項及日期、交際費限每人每餐美金38元以內，須註明對象
    身份、姓名及目的等；中華電視公司於87年1 月間發放提貨
    單、皮鞋代金給伊購買服裝、皮鞋；伊於85年11月11日上簽
    呈給組長轉呈經理，要求更換電話機；中華電視公司於88年
    2 月24日指示伊每週提供一則軟性或專題性質新聞給「早安
    」，時間不拘，最好1 至2 分鐘、於91年10月17日指示伊提
    供僑社動態、企劃專題、美食系列等特定內容之報導；伊於
    88年12月31日上簽呈給組長轉財務室，說明事務費用較多之
    原因組長轉呈財務室；伊於92年1 月13日向國外組提出假單
    轉呈經理，申請喪假，又伊每日工作時間由早上8 時開始，
    先與國外組組長檢討前一天的工作及做當日之新聞採訪報告
    ，如有新聞，須在中午11時及下午6 時以衛星傳回中華電視
    公司，如遇有重大突發新聞，須隨時採訪及安排衛星傳回中
    華電視公司，且伊每年須回台述職一次，與中華電視公司之
    員工開會商議工作，並向董事長、總經理報告工作情況等語
    ，經甲○○提出通告、假單、簽呈、通知單、供稿需求單、
    報告書為證（原審卷第44、45、50至53、55至61、102頁）
    ，為中華電視公司所不爭執，堪信為真正。足見甲○○對中
    華電視公司所為工作指示無拒絕之自由，其業務遂行之方法
    及內容須接受中華電視公司之指揮命令，其工作時間、場所
    須受中華電視公司之指定、管理，且其所提供之勞務須具備
    相當專業能力者始能勝任，顯不具有代替性，揆諸前揭說明
    ，應認兩造間自78年4 月1 日起成立僱傭契約。
  (五)中華電視公司抗辯：甲○○於78年4 月起仍繼續任職於香港
    時報，僅兼任伊之香港特約記者云云，為甲○○否認，應由
    中華電視公司就此部分事實負證明之責。經查，甲○○陳稱
    ：香港時報早於82年2 月17日宣布停刊後解散；伊之配偶楊
    金權於84年至92年之報稅資料上之「配偶入息欄」均留白等
    語，經甲○○提出新聞紙、結婚證書、薪俸稅申報書為證（
    原審卷第91至101 頁），中華電視公司對各該文書之真正不
    爭執，堪予憑採。又中華電視公司聲請命甲○○提出香港時
    報有限公司出具之離職證明書、自76年至82年期間之僱員補
    償卡、76年至82年及90年至93年期間在香港申報薪俸稅之證
    明文件，惟甲○○否認持有各該文書，中華電視公司復未依
    民事訴訟法第342 條第1 項，表明該私文書為甲○○所執之
    事由，該聲請為無理由。又中華電視公司聲請向香港特別行
    政區政府稅務局函查甲○○及其配偶楊金權之報稅資料；向
    香港特別行政區政府勞工處函查香港時報有限公司為甲○○
    投保之僱員保險內容。惟何秋月陳稱：伊向香港特別行政區
    政府稅務局查詢77年度至93年度之薪俸稅資料，香港特別行
    政區政府稅務局回函表示「根據本局現存紀錄，你於上述年
    度並沒有薪俸入息，所以你無須就上述年度繳納薪俸稅。一
    般而言，本局只保存1993/94 課稅年度之後的評稅資料，所
    以你所要求1988/89 課稅年度及以後的資料，本局未能提供
    。」；伊向香港特別行政區政府勞工處申請香港時報為伊投
    保之記錄，該處表示未保存相關資料等語，經甲○○提出申
    請書、香港特別行政區政府稅務局回函為證（原審卷第112
    、1 13、185、201、202 頁）。原審囑託行政院大陸委員會
    香港事務局向香港特別行政區政府稅務局、勞工處調查，則
    均遭拒絕，有行政院大陸委員會香港事務局（95）港局聯字
    第0248號函可稽（原審卷第126、127頁），是中華電視公司
    提出此證據方法，顯然無效。中華電視公司再抗辯：江素惠
    兼任駐香港記者期間，每月領取報酬較甲○○之報酬高，甲
    ○○不可能為專任駐香港記者云云，提出擬辦單為證（原審
    卷第28至30頁），惟中華電視公司願支付何一員工多少報酬
    ，本有不同之考量因素，且該擬辦單載明調整包括甲○○在
    內（不包括江素惠）之待遇，理由為其工作特別辛苦，而薪
    資偏低等字樣，足見不能以甲○○之薪資較兼職之江素惠低
    ，即推論甲○○亦係兼職。中華電視公司復未舉證以實其說
    ，上開抗辯尚不可採。
  (六)中華電視公司抗辯：甲○○未依香港稅務條例，在香港申報
    伊所支付報酬之薪俸稅，可見兩造間非僱傭關係云云。惟查
    ，甲○○未申報薪俸稅，乃其是否違反香港稅務條例之問題
    ，尚不能據此否定中華電視公司支付予甲○○之報酬非為甲
    ○○提供勞動力之對價。
  (七)中華電視公司抗辯：伊於78年11月15日聘請楊鳴擔任紐約特
    派員，於78年8 月15日聘請鍾辰芳擔任華盛頓特派員，其二
    人均支領固定薪資，但因屬特約關係，故伊未為其二人投保
    勞工保險，其二人亦未能享有休假、請假等福利，嗣伊於80
    年7 月8 日之擬辦單記載「納編問題應本寧缺毋濫原則，在
    本部160名員額中撥出4個員額備用，均為特派員缺，優秀之
    駐外記者可佔缺。」、「現有國外記者大都為就地選才，均
    希望納入編制，但嚴格檢討成效，以紐約楊鳴表現最佳，或
    本部一致同意，華府鍾辰芳名列第二，本部建議此兩員納編
    ，其餘暫不考慮。」，即依勞工保險條例第6 條第1 項規定
    ，於81年12月31日為楊鳴、鍾辰芳投保勞工保險，其二人並
    自82年起享有特別休假、喪假等權利，且將二人之員工代號
    開頭英文字母，由代表特約人員之「C」改為納編後之「A」
    ，兩造間如存在僱傭關係，甲○○之員工代號為何仍為「C0
    360」 ，且未要求伊為其投保勞工保險，並給特別休假云云
    ，提出擬辦單、勞工保險卡、員工請假資料明細為證（原審
    卷第31至38頁）。惟查，甲○○否認知悉楊鳴、鍾辰芳納入
    編制及享受不同之福利，或中華電視公司之員工有所謂編制
    內、外之不同及員工代號之分類，則中華電視公司執楊鳴、
    鍾辰芳之情況，抗辯甲○○明知兩造間非僱傭契約，委無可
    取。又中華電視公司未為甲○○投保勞工保險及給特別休假
    ，乃涉及甲○○為外國人，工作場所在外國，是否有勞工保
    險條例、勞動基準法之適用；中華電視公司是否違反各該法
    律，及甲○○是否不知或怠於行使權利之問題，尚無可據此
    否定兩造間存在僱傭契約之事實。
  (八)中華電視公司於95年8 月22日原審言詞辯論期日陳述：「不
    否認兩造間之僱傭關係存在」，有言詞辯論筆錄可稽（原審
    卷第150 頁）。
  (九)綜上，甲○○主張兩造間之契約關係屬僱傭性質，應堪採信
    ，中華電視公司嗣後抗辯兩造間非僱傭契約，而係承攬契約
    云云，顯無可採。
五、甲○○主張：系爭退休辦法第3 條規定適用範圍為中華電視
    公司員工（委任經理人除外）之退休、第6 條第2 款規定任
    職15年以上者，得自請退休、第10條規定退休金之給與，係
    依服務年資，每滿1年給予2 個基數，超過15年之工作年資，
    每滿1年給予1個基數，滿半年者以一年計，基數標準則指核
    准退休時一個月平均工資，而月平均工資係指退休之日前六
    個月內所得工資總額除以六之金額，伊於93年11月16日自請
    退休，計自78年4 月1 日起至93年11月16日止之工作年資為
    15年7 個月，退休金基數31個，又伊於退休前六個月之月平
    均工資為美金2,500 元，故中華電視公司應給付伊退休金美
    金77, 500 元等語，業據甲○○提出系爭退休辦法為證（原
    審調解卷第11頁），經核相符。中華電視公司雖曾抗辯甲○
    ○之月平均工資為美金1,500 元云云，但兩造於97年7 月14
    日合意簡化爭點，確定甲○○之月平均工資為美金2,500 元
    （本院卷第125頁反面），依民事訴訟法第270條之1 規定，
    此協議應拘束兩造，中華電視公司嗣後再事爭執，但未經甲
    ○○同意變更，中華電視公司亦未說明上開簡化爭點合意有
    何不可歸責於己之事由，或有何顯失公平情事，應不足憑採
    。則甲○○本於系爭僱傭契約，請求中華電視公司給付退休
    金美金77,500元，及自起訴狀繕本送達中華電視公司之翌日
    （即94年4 月16日）起至清償日止按年息5%計算之法定遲延
    利息，尚非無據。
六、綜上所述，甲○○本於系爭僱傭契約，請求中華電視公司給
    付退休金美金77,500元，及自起訴狀繕本送達中華電視公司
    之翌日（即94年4 月16日）起至清償日止按年息5%計算之利
    息，為有理由，應予准許。原審駁回甲○○超過美金46,500
    元及其利息部分之訴，及該部分假執行之聲請，尚有未洽，
    上訴意旨求予廢棄改判，為有理由，爰由本院予以廢棄改判
    如主文第二項所示，並依甲○○、中華電視公司之聲請，定
    相當擔保金額為附條件之准、免假執行之宣告。至於原判決
    命中華電視公司給付甲○○美金46,500元及其利息，並為附
    條件之假執行之宣告，並無不合，中華電視公司求予廢棄改
    判，為無理由，應駁回其上訴。
七、兩造其餘攻擊、防禦方法及提出之證據，經本院審酌後，認
    於判決結果無礙，爰不一一論述。
八、據上論結，甲○○之上訴為有理由，中華電視公司之上訴為
    無理由，依民事訴訟法第450 條、第449 條第1 項、第463
    條、第390 條第2 項、第392 條第2 項、第78條，判決如主
    文。
中    華    民    國    97    年    10    月    21   日
                    勞工法庭
                        審判長法  官  張劍男
                              法  官  彭昭芬
                              法  官  翁昭蓉
正本係照原本作成。
如不服本判決，應於收受送達後20日內向本院提出上訴書狀，其
未表明上訴理由者，應於提出上訴後20日內向本院補提理由書狀
（均須按他造當事人之人數附繕本）上訴時應提出委任律師或具
有律師資格之人之委任狀；委任有律師資格者，另應附具律師資
格證書及釋明委任人與受任人有民事訴訟法第466條之1第1項但
書或第2項（詳附註）所定關係之釋明文書影本。
中    華    民    國    97    年    10    月    21    日
                              書記官  張淑芬
附註：
民事訴訟法第466條之1（第1項、第2項）：
對於第二審判決上訴，上訴人應委任律師為訴訟代理人。但上訴
人或其他法定代理人具有律師資格者，不在此限。
上訴人之配偶、三親等內之血親、二親等內之姻親，或上訴人為
法人、中央或地方機關時，其所屬專任人員具有律師資格並經法
院認為適當者，亦得為第三審訴訟代理人。


司法院資訊處製作；財團法人民間司法改革基金會備份。
